【裁判字號】    98,訴,2090
【裁判日期】    990304
【裁判案由】    營利事業所得稅
【裁判全文】
臺北高等行政法院判決
                                      98年度訴字第2090號
                                     99年2月11日辯論終結
原      告  樹林廢棄物處理有限公司
代  表  人  甲○○
訴訟代理人  高春輝 會計師
被      告  財政部臺灣省北區國稅局
代  表  人  乙○○（局長）住同上
訴訟代理人  丙○○○
上列當事人間營利事業所得稅事件，原告不服財政部中華民國98
年8月10日台財訴字第09800168540號（案號：第00000000號）訴
願決定，提起行政訴訟，本院判決如下：
    主  文
原告之訴駁回。
訴訟費用由原告負擔。
    事  實
一、事實概要：
    緣原告92年度未分配盈餘申報，原列報未分配盈餘新臺幣（
    下同）零元，經被告機關按其申報及法務部調查局北部地區
    機動工作組通報查得資料，核定稅捐稽徵機關核定課稅所得
    額幣（下同）13,254,100元（原申報240,852 元，調整核定
    ）、減除（一）當年度應納之營利事業所得稅3,303,525 元
    （原申報1,271,981 元，調整核定）、（二）已依公司法或
    其他法律規定由當年度盈餘提列之法定盈餘公積19,063元（
    按原申報）、（三）已由當年度盈餘分配之股利淨額或盈餘
    淨額171,575 元（按原申報）、（四）其他經財政部核准之
    項目4,887,072元，核定當年度未分配盈餘為4,872,865元，
    依行為時所得稅法第66條之9第1項規定，就該未分配盈餘加
    徵10﹪營利事業所得稅計487,286 元；另以原告辦理92年度
    營利事業所得稅結算申報，虛列營業成本計8,126,176 元，
    致短漏報未分配盈餘4,872,865元，按所漏稅額487,286元處
    以0.5倍之罰鍰計243,642元。原告不服，申請復查，未獲變
    更，提起訴願遭決定駁回，遂提起本件行政訴訟。
二、兩造聲明：
    (一)原告聲明求為判決：1.訴願決定、原處分（含復查決定）
                          均撤銷。
                        2.訴訟費用由被告負擔。
    (二)被告聲明求為判決：1.駁回原告之訴。
                        2.訴訟費用由原告負擔。
三、兩造之爭點：被告核定原告當年度未分配盈餘為4,872,865
    元，補徵稅額487,286元，罰鍰243,642元，是否適法？
    (一)原告主張之理由：
      1.未分配盈餘部分：原告就上開92年度營利事業所得稅結
        算申報補徵營利事業所得稅$2,031,544及處罰鍰2,031,
        500元已此同時依法提起行政訴訟,在訴訟程序未完成前
        ，被告尚無權就本案補稅裁罰確定。
      2.罰鍰部分：
        (1)鈞院97年度訴字第2222號判決「事實」之六中明白揭
          示：「按「行政官署對於人民有所處罰，必須確實證
          明其違法之事實。倘不能確實證明違法事實之存在，
          其處罰即不能認為合法。」為最高行政法院39年判字
          第2 號判例意旨所揭明。基於『有責任始有處罰』之
          原則，被告對於原告依上揭所得稅法第110條第1項規
          定為罰鍰之處分，應以原告就違反行政法上義務之行
          為具有故意或過失為要件。而所謂「故意」，應指對
          於違反行政法上義務之構成要件事實，明知並有意使
          其發生，或預見其發生而其發生並不違反其本意；所
          謂「過失」應係指對於違反行政法上義務之構成要件
          事實之發生，雖非故意，但按其情節應注意並能注意
          而不注意，或雖預見其能發生而確信其不發生。又納
          稅義務人雖按稅法規定有設帳、取得憑證並提示及申
          報的協力義務，且於違反協力義務時，稽徵機關得進
          行推計課稅，惟此僅在維護稅捐核課的正確與公平，
          無關於違章裁罰，蓋按法治國原則，違章事實的存在
          乃稽徵機關的舉證責任，人民無證明自己無違法事實
          的責任，故納稅義務人依稅法規定所應履行的協力義
          務，僅限於課稅事實資料的提供，不及於違章事實。
          且若當資料的提供可能導致其受刑事追訴或違章裁罰
          責任時，稽徵機關既不得以拒絕配合調查為由，按稅
          捐稽徵法第46條裁處行為罰，更不得以納稅義務人未
          提出對自己有利事實，即推定其違法事實存在，此可
          見諸稅捐稽徵法第30條與所得稅法第83條，均明文限
          於課稅資料與所得額的調查與提示而已，並不及於違
          章事實。」
        (2)本件原告雖有未提示憑證協力之情事，唯揆諸上揭鈞
          院判決，被告並不能處以罰鍰。
      3.綜上所述，特請求判決如訴之聲明所示。
    (二)被告主張之理由：
      1.未分配盈餘
        (1)「稅捐之核課期間，依左列規定：一、依法應由納稅
          義務人申報繳納之稅捐，已在規定期間內申報，且無
          故意以詐欺或其他不正當方法逃漏稅捐者，其核課期
          間為5 年。…三、未於規定期間內申報，或故意以詐
          欺或其他不正當方法逃漏稅捐者，其核課期間為7 年
          。」、「前條第1 項核課期間之起算，依左列規定：
          一、依法應由納稅義務人申報繳納之稅捐，已在規定
          期間內申報者，自申報日起算。」為稅捐稽徵法第21
          條第1項第1款、第3款及第22條第1款所明定。次按「
          自87年度起，營利事業當年度之盈餘未作分配者，應
          就該未分配盈餘加徵10％營利事業所得稅，不適用第
          76條之1 規定。前項所稱未分配盈餘，係指經稽徵機
          關核定之課稅所得額…減除左列各款後之餘額：一、
          當年度應納之營利事業所得稅。」為所得稅法第66條
          之9第1項及第2項第1款所明定。
        (2)本件原告92年度列報未分配盈餘0 元，被告核定未分
          配盈餘1,221,767 元，嗣經北機組查獲虛報營業成本
          8,126,176元，致漏報課稅所得額8,126,176元及未分
          配盈餘4,872,865 元，通報被告重行核定未分配盈餘
          4,872,865 元。原告不服，主張本件已逾核課期間，
          被告並未舉證原告有虛報所得致漏報未分配盈餘事證
          ，應不得再行補稅核定；又原告92年度營利事業所得
          稅尚在行政救濟中，尚未確定，請暫緩復查決定云云
          ，申經被告機關復查決定略以，之營業成本及營業費
          用金額合計74,910,782元，與其當年度按期申報營業
          稅扣抵銷項稅額之進項憑證金額合計8,126,176 元差
          異甚鉅，原告迄未提示相關帳簿憑證等資料供核又依
          原告之負責人甲○○於北機組談話筆錄答稱未依據實
          際進銷情形申報營利事業所得稅，進項憑證係以1 本
          500 元代價請華岡會計事務所陳紹詩幫忙製作，憑證
          金額都不是實在的等語，足證原告94年5 月26日申報
          92年度未分配盈餘時，隱匿正確帳簿憑證資料，嗣經
          北機組查獲虛報成本相關事證，係屬故意以不正當方
          法逃漏稅捐之行為，其核課期間為7 年。本件核定通
          知書、處分書及繳款書皆於核課期間內合法送達，原
          告主張核屬誤解。又原告92年度營利事業所得稅結算
          申報，列報課稅所得額240,852元，被告機關核定5,1
          27,924元，嗣經北機組查獲原告虛報營業成本8,126,
          176元，通報被告重行核定課稅所得額13,254,100 元
          ；原告申經被告機關復查決定駁回在案，依首揭規定
          ，原核定未分配盈餘4,872,865 元，並無不合。復查
          決定遞予維持，訴願決定亦駁回在案。
        (3)查被告依北機組通報資料，查得原告92年度營利事業
          所得稅結算申報，虛報營業成本8,126,176 元，原告
          迄未提示相關帳簿憑證等資料供核，其負責人甲○○
          於北機組談話筆錄，坦承未依據實際進銷情形申報營
          利事業所得稅，進項憑證係以1 本500 元代價請華岡
          會計事務所陳紹詩幫忙製作，憑證金額都不是實在的
          等情，乃重行核定課稅所得額13,254,100元，被告基
          於同一違章事實及理由，據以核定原告92年度未分配
          盈餘4,872,865 元並無不合，原告所述核不足採，本
          件原處分請予維持。至原告92年度營利事業所得稅之
          行政救濟確定後，如有變更原核定事項致影響未分配
          盈餘時，可再循更正程序辦理，並不影響其權益，並
          予陳明。
        (4)原告係經營廢五金批發業，92年度列報全年所得額24
          0,852元，被告核定5,127,924元，嗣經北機組及被告
          查獲無進貨事實涉嫌取得虛設行號以外非實際交易對
          象開立之統一發票銷售額合計8,126,176 元，充當進
          項憑證虛報營業成本，重行核定全年所得額13,254,1
          00元（原處分卷第83頁）。原告不服，申經經被告復
          查決定略以，（一）本件北機組扣押之進貨明細帳，
          部分僅有數量，為進一步查明實際進貨金額，被告遂
          報請財政部核准就原告往來銀行（土地銀行、寶華銀
          行）資料查核，原告92年度銀行帳戶提領金額66,588
          ,918元（含現金提領、轉帳等，但不含所繳所得稅金
          額及轉存關係人吳美岱金額，原處分卷第129 、130
          、143 、145 頁），與原告92年度營利事業所得稅結
          算申報成本及費用金額（78,394,469元扣除折舊費用
          1,519,005 元）76,875,464元（原處分卷第110 頁）
          差異10,286,546元，查一般營利事業支付相關成本費
          用金額均以銀行存款（支票）或現金支付，本件原告
          資產負債表現金科目期初及期末金額相當（附件1 ）
          ，被告從寬核認其銀行提領金額66,588,918元即為原
          告支付成本費用金額（扣押之進貨明細帳為194,319,
          570 元，原處分卷第146 及175 頁），有前揭查得資
          料及扣押帳冊，足證被告核定並非無據。（二）依甲
          ○○於北機組談話筆錄答稱，原告等未依據實際進銷
          情形申報營利事業所得稅，進項憑證係以1 本500 元
          代價請華岡會計事務所陳紹詩幫忙製作，憑證金額都
          不是實在的（附件2 ，甲○○調查筆錄第6 頁），足
          證原告確有未據實申報營利事業所得稅之情事。（三
          ）稅捐稽徵機關於核定稅額過程中，須納稅義務人協
          同辦理者所在多有，學理上稱為納稅義務人之協力義
          務，包括申報義務、記帳義務、提示文據義務等，納
          稅義務人違背上述義務，在行政實務上即產生受罰鍰
          或由稅捐稽徵機關片面核定等不利益之後果，而減輕
          稽徵機關之舉證證明程度。故納稅義務人於稽徵機關
          進行調查或復查時，有提供帳證供查核之義務，如未
          能提示帳證供查核，稽徵機關即得依查得資料或同業
          利潤標準核定所得額，首揭所得稅法規定甚明。況被
          告於復查階段再次通知原告於97年11月20日前提示相
          關帳簿憑證等資料供核，惟迄未提示，其已然違反納
          稅義務人申報協力義務。又「當事人主張事實須負舉
          證責任。倘其所提出之證據不足為其主張事實之證明
          ，自不能認其主張之事實為真實。」改制前行政法院
          36年度判字第16號著有判例。原告未能就於己有利事
          證提出，徒以被告查得資料之調查筆錄及銀行提領金
          額等訴稱證明尚乏所依，並不足採，是本件（本稅及
          罰鍰部分）原處分續予維持。原告猶有不服，提起訴
          願亦遭駁回，仍表不服，遂向大院提起本訴訟，現經
          大院審理中。
        (5)本件92年度未分配盈餘係基於同一違章事實及理由，
          隱匿正確帳簿憑證資料，嗣經北機組查獲虛報成本相
          關事證，係屬故意以不正當方法逃漏稅捐之行為，其
          核課期間為7年。原告於94年5月26日申報92年度未分
          配盈餘，其核定通知書、處分書及繳款書皆於97年8
          月20日核課期間內合法送達，有臺灣郵政掛號郵件收
          件回執可稽（詳附件3 ）。又本件92年度未分配盈餘
          既係繫於92年度之課稅所得額，則該處分在被撤銷前
          ，自無以之變更系爭92年度未分配盈餘之餘地。是被
          告重行核算原告92年度未分配盈餘4,872,865 元並無
          不合，請予維持。
        (6)至親協企業有限公司及東鐸企業有限公司，係同時經
          北機組查獲涉嫌虛報成本，何以與本案處分不同乙節
          ，經查北機組並未查扣上揭公司89年度至92年度進貨
          明細帳（原處分卷第176至180頁）及經原查查調上揭
          公司銀行往來資料，其申報之成本及費用金額小於銀
          行提領數（原處分卷第145 頁），尚難認定有虛報成
          本情事，又經原查發函通知上揭公司提示帳證供核，
          逾期未提示，遂按該業（行業標準代號：4592-12 ）
          同業利潤標準淨利率5 ﹪核算營業淨利。綜上，原查
          查獲原告違章事證明確，與查獲上揭公司之資料有別
          已如前述，是其核定情形亦有不同，併予陳明。
      2.罰鍰：
        (1)「營利事業已依第102條之2規定辦理申報，但有漏報
          或短報未分配盈餘者，處以所漏稅額1 倍以下之罰鍰
          。」為所得稅法第110條之2第1項所明定。
        (2)原告辦理92年度營利事業所得稅結算申報，虛列營業
          成本計8,126,176元，致短漏報92年度未分配盈餘4,8
          72,865元，被告按所漏稅額487,286元處以0.5倍之罰
          鍰計243,642 元。系爭未分配盈餘既經維持已如前述
          ，原告自有過失或故意漏稅事實，此有92年度未分配
          盈餘申報書、未分配盈餘核定通知書、調查筆錄、銀
          行資金往來資料等附案佐證，違章事證明確，原處罰
          鍰並無違誤，請續予維持。
    理  由
一、按「稅捐之核課期間，依左列規定：一、依法應由納稅義務
    人申報繳納之稅捐，已在規定期間內申報，且無故意以詐欺
    或其他不正當方法逃漏稅捐者，其核課期間為5 年。…三、
    未於規定期間內申報，或故意以詐欺或其他不正當方法逃漏
    稅捐者，其核課期間為7 年。」及「前條第1 項核課期間之
    起算，依左列規定：一、依法應由納稅義務人申報繳納之稅
    捐，已在規定期間內申報者，自申報日起算。」為稅捐稽徵
    法第21條第1 項及第22條第1 款所明定。次按「自87年度起
    ，營利事業當年度之盈餘未作分配者，應就該未分配盈餘加
    徵10 ％ 營利事業所得稅，不適用第76條之1 規定。前項所
    稱未分配盈餘，係指經稽徵機關核定之課稅所得額…減除左
    列各款後之餘額：一、當年度應納之營利事業所得稅。…三
    、已由當年度盈餘分配之股利淨額或盈餘淨額。四、已依公
    司法或其他法律規定由當年度盈餘提列之法定盈餘公積，或
    已依合作社法規定提列之公積金及公益金。…十、其他經財
    政部核准之項目。」、「營利事業已依第102 條之2 規定辦
    理申報，但有漏報或短報未分配盈餘者，處以所漏稅額1 倍
    以下之罰鍰。」為所得稅法第66條之9 第1 項、第2 項、第
    110 條之2 第1 項所明定。
二、本件原告92年度未分配盈餘申報，原列報項次1 「會計師查
    核簽證依法調整後課稅所得額」240,852 元，案經被告機關
    以原告92年度營利事業所得稅結算申報，業經被告機關依據
    北機組通報及查得資料，以原告無進貨事實，取得不實進項
    憑證計8,126,176 元，虛列營業成本，並因貸款予股東吳美
    岱、王文生，設算利息收入4,887,072 元，核定全年課稅所
    得額為13,254,100元在案，遂據以核定項次1 「稅捐稽徵機
    關核定課稅所得額」13,254,100元，併同其他調整，核定本
    期未分配盈餘為4,872,865元，並按所漏稅額487,286元處以
    0.5 倍之罰鍰計243,642 元。原告不服，申請復查，未獲變
    更，提起訴願，亦遭決定駁回各情，有營利事業所得稅簽證
    查核報告書、課稅資料歸戶清單、損益及稅額計算表、財產
    目錄、資產負債表、盈餘分配表、全年股利分配彙整資料申
    報書、各類所得扣繳暨免扣繳憑單申報書、營利事業所得稅
    結算稅額繳款書、未分配盈餘申報書、未分配盈餘核定稅額
    繳款書、違章案件罰鍰繳款書、股東可扣抵稅額帳戶變動明
    細申報表、核定通知書、復查及訴願決定書等附原處分卷及
    訴願卷內可稽。
三、原告循序起訴意旨略以：原告就上開92年度營利事業所得稅
    結算申報補徵營利事業所得稅$2,031,544及處罰鍰2,031,50
    0 元已此同時依法提起行政訴訟, 在訴訟程序未完成前，被
    告尚無權就本案補稅裁罰確定。又被告對於原告依上揭所得
    稅法第110 條第1 項規定為罰鍰之處分，應以原告就違反行
    政法上義務之行為具有故意或過失為要件。而納稅義務人雖
    按稅法規定有設帳、取得憑證並提示及申報的協力義務，且
    於違反協力義務時，稽徵機關得進行推計課稅，惟此僅在維
    護稅捐核課的正確與公平，無關於違章裁罰，稅捐稽徵法第
    30條與所得稅法第83條，均明文限於課稅資料與所得額的調
    查與提示而已，並不及於違章事實。本件原告雖有未提示憑
    證協力之情事，惟被告並不能處以罰鍰；為此請判決如訴之
    聲明云云。
四、本件兩造之爭點為：被告機關以原告辦理92年度營利事業所
    得稅結算申報，虛列營業成本計8,126,176 元，乃核定當年
    度未分配盈餘為4,872,865 元，依行為時所得稅法第66條之
    9 第1 項規定，就該未分配盈餘加徵10﹪營利事業所得稅計
    487,286 元；另按所漏稅額48 7,286元處以0.5 倍之罰鍰24
    3,642 元，是否適法？經查：
（一）本件被告機關依據調查局北機組通報資料，查得原告92年
      營利事業所得稅結算申報，虛報營業成本8,126,176 元，
      原告迄未提示相關帳簿憑證等資料供核，其負責人甲○○
      於北機組製作談話筆錄，坦承未依據實際進銷情形申報營
      利事業所得稅，進項憑證係以1 本500 元代價請華岡會計
      事務所陳紹詩幫忙製作，憑證金額都不是實在的等情，有
      調查筆錄附本院卷第59-70 頁可稽，足證原告確有未據實
      申報營利事業所得稅之情事。被告機關乃重行核定其92年
      度課稅所得額13,254,100元，應納營利事業所得稅3,303,
      525 元，並以98年2 月23日財北國稅法字第0980005598號
      復查決定，駁回其復查之申請在案，從而被告機關基於同
      一違章事實及理由，據以核定原告92年度未分配盈餘項次
      1 「稅捐稽徵機關核定課稅所得額」為13,254,100元，未
      分配盈餘為4,872,865 元，經核並無不合。
（二）本件92年度未分配盈餘係基於同一違章事實及理由，以原
      告隱匿正確帳簿憑證資料，嗣經北機組查獲虛報成本相關
      事證，係屬故意以不正當方法逃漏稅捐之行為，其核課期
      間為7 年。原告主張核課期間為5 年，尚非可採。又原告
      於94年5 月26日申報92年度未分配盈餘，其核定通知書、
      處分書及繳款書皆於97年8 月20日核課期間內合法送達，
      有臺灣郵政掛號郵件收件回執可稽（詳本院卷第71-72 頁
      ）。又本件92年度未分配盈餘既係繫於92年度之課稅所得
      額，則該處分在被撤銷前，自無以之變更系爭92年度未分
      配盈餘之餘地。是被告重行核算原告92年度未分配盈餘4,
      872,865 元，並無違誤。
（三）次查原告92年度營利事業所得稅之核定情形，原告不服，
      循序提起行政訴訟，該事件行政救濟確定後，如有變更原
      核定事項致影響未分配盈餘時，可再循更正程序辦理，並
      不影響其權益。
（四）至原告主張訴外人親協企業有限公司及東鐸企業有限公司
      ，係同時經北機組查獲涉嫌虛報成本，何以與本案處分不
      同乙節；經查北機組並未查扣上揭公司89年度至92年度進
      貨明細帳（原處分卷第176 至180 頁）及經原查查調上揭
      公司銀行往來資料，其申報之成本及費用金額小於銀行提
      領數（原處分卷第145 頁），尚難認定有虛報成本情事，
      又經原查發函通知上揭公司提示帳證供核，逾期未提示，
      遂按該業（行業標準代號：4592-12 ）同業利潤標準淨利
      率5 ﹪核算營業淨利。綜上，原查查獲原告違章事證明確
      ，與查獲上揭公司之資料有別，是其核定情形亦有不同，
      尚難比附援引。
（五）復按「營利事業已依第102 條之2 規定辦理申報，但有漏
      報或短報未分配盈餘者，處以所漏稅額1 倍以下之罰鍰。
      」為上揭所得稅法第110 條之2 第1 項所明定。原告辦理
      92年度營利事業所得稅結算申報，虛列營業成本計8,126,
      176 元；其負責人甲○○於北機組製作談話筆錄，已坦承
      未依據實際進銷情形申報營利事業所得稅，進項憑證係以
      1 本500 元代價請華岡會計事務所陳紹詩幫忙製作，憑證
      金額都不是實在的等情，有92年度未分配盈餘申報書、未
      分配盈餘核定通知書、調查筆錄、銀行資金往來資料等附
      原處分卷及本院卷內可佐，違章事證明確，原告主觀上核
      有可歸責之故意或過失事由，彰彰明甚。從而，被告機關
      按所漏稅額487,286 元處以0.5 倍之罰鍰計243,642 元，
      並無違誤。
五、綜上論述，原告起訴論旨，並非可採。被告機關以原告辦理
    92年度營利事業所得稅結算申報，虛列營業成本計8,126,17
    6 元，乃核定當年度未分配盈餘為4,872,865 元，依行為時
    所得稅法第66條之9 第1 項規定，就該未分配盈餘加徵10﹪
    營利事業所得稅計487,286 元；另按所漏稅額487,286 元處
    以0.5 倍之罰鍰243,642 元，認事用法，並無違誤，復查及
    訴願決定，遞予維持，亦無不合，原告徒執前詞，訴請撤銷
    ，為無理由，應予駁回。
六、本件事證已臻明確，兩造其餘主張及證據，核與本判決所得
    心證及結果不生影響，毋庸逐一論述，附此敘明。
七、據上論結，本件原告之訴為無理由，爰依行政訴訟法第98條
    第1項前段，判決如主文。
中    華    民    國    99    年    3     月    4     日
                       臺北高等行政法院第六庭
                               審判長法  官     闕銘富
                                     法  官     帥嘉寶
                                     法  官     許瑞助
上為正本係照原本作成。
如不服本判決，應於送達後20日內，向本院提出上訴狀並表明上
訴理由，如於本判決宣示後送達前提起上訴者，應於判決送達後
20日內補提上訴理由書（須按他造人數附繕本）。
中    華    民    國    99    年    3     月    4     日
                                     書記官     吳芳靜


司法院資訊處製作；財團法人民間司法改革基金會備份。
